臺灣臺北地方法院刑事判決　　　　　　　 100年度自字第28號
自　訴　人　財團法人達賴喇嘛西藏宗教基金會
自　訴　人
兼　代表人　達瓦才仁
共　　　同
自訴代理人　顏文正律師
被　　　告　蕭絜仁
選任辯護人　陳鎮宏律師
　　　　　　陳秀卿律師
　　　　　　張泰昌律師
上列被告因加重誹謗案件，經自訴人提起自訴，本院判決如下：
    主  文
本件自訴不受理。
    理  由
一、自訴意旨略以：被告蕭絜仁基於妨害自訴人財團法人達賴喇
    嘛西藏宗教基金、自訴人兼代表人達瓦才仁名譽之故意，接
    續於民國100年1月24日中國時報頭版、同年月25日蘋果日報
    刊登載有：「…達賴喇嘛西藏宗教基金會的達瓦才仁又抹紅
    我們，指責我們以前在川震時捐款給大陸災民；難道我們該
    無慈無悲而不理會那麼悲慘的民眾嗎？喇嘛教口口聲聲說的
    大慈與大悲都到哪裡去了？當南台灣莫拉克風災時，我們也
    捐了八百多萬元，又向台北市社會局捐了五十萬元，全都用
    來救助南台灣的苦難民眾，達賴卻急著來台謊稱向佛陀祈福
    ，藉機辦法會而撈取台灣善心人士的血汗錢；若不是我們的
    會員在法會當天主動去抗議要求，他們是不會捐出去法會收
    入的，這樣喜歡歛財的冒牌佛教喇嘛教，事事為自己的財利
    著想，欲來抹紅從不歛財而純作善事的我們，他們還有天良
    嗎？」等文字之廣告文章；復於同年月26日自行印製載有同
    上文字內容之「解密快報」，在民眾聚集或來往頻繁之處所
    ，散布上開內容於眾，致自訴人之名譽遭受損害，因而認被
    告涉犯刑法第310條第2項之加重誹謗罪嫌等語。
二、按不得提起自訴而提起者，應諭知不受理之判決，刑事訴訟
    法第334條定有明文，此為自訴程序特別規定，應優先適用
    ，且法院受理案件，應先為形式上之審理，如經形式上審理
    後，認為欠缺訴訟之要件，即應為形式上之判決，毋庸再為
    實體上之審理（最高法院91年度台上字第2835號裁判意旨可
    資參照）。又按犯罪之被害人得提起自訴，刑事訴訟法第31
    9條第1項前段亦有明文。故必須因犯罪而被害之人，始得提
    起自訴，若非因犯罪而被害之人，即不得提起自訴，乃當然
    之解釋。而該條項所稱犯罪之被害人，以因犯罪而直接被害
    之人為限，所謂直接被害人，係指其法益因他人之犯罪而直
    接受其侵害者而言（司法院院字第1306號解釋參照），是間
    接被害人依上開解釋，自不得提起自訴。申言之，係指從所
    訴事實形式上觀察如果屬實，在實體法上足認其為直接遭受
    損害之人而言，若在形式上判斷並非直接被害人，縱令以被
    害人自居，仍不得提起自訴（最高法院75年台上字第742號
    判例、86年度台上字第3656號裁判意旨亦足參照）。
三、本件自訴人等認被告所犯加重誹謗罪嫌，無非係以：(一)、被
    告在100年1月24日中國時報頭版、同年月25日蘋果日報刊登
    載有上開文字內容之廣告文章；(二)、復於同年月26日，被告
    自行印製載有同上文字內容之「解密快報」，於臺北市國際
    花卉博覽會、臺北火車站以及其他民眾聚集或來往頻繁之處
    散布等語，此觀諸自訴人之自訴狀及自訴補充理由狀甚明。
    訊據被告固坦承確有於上揭時間，在中國時報、蘋果日報刊
    登上開文字內容之廣告文章，並製作載有同上文字內容之「
    解密快報」，散播於大眾之事實，惟堅詞否認有何自訴人所
    訴之加重誹謗犯行，辯稱：我並沒有毀損自訴人名譽之故意
    ，該等文字內容係指喇嘛教歛財、無慈無悲，並不是說自訴
    人無悲無悲等語。
四、經查，被告在上開報章廣告文宣及自行印製之文宣中指稱：
    「喇嘛教口口聲聲說的大慈與大悲都到哪裡去了」、「達賴
    卻急著來台謊稱向佛陀祈福，藉機辦法會而撈取台灣善心人
    士的血汗錢…這樣喜歡歛財的冒牌佛教喇嘛教，事事為自己
    的財利著想，欲來抹紅從不歛財而純作善事的我們，他們還
    有天良嗎？」等語，其文章內容所指之喇嘛教及達賴等語，
    並未涉及自訴人，已難認倘本件被告所為該當刑法加重誹謗
    罪責之情形下，自訴人2人即為本件加重誹謗罪之直接被害
    人。況被告所指之喇嘛教一語，客觀上尚不足以認為自訴人
    為特定之被害人，且被告於上開文宣中披露之歛財行為，亦
    係指摘達賴、喇嘛教，亦與自訴人2人無關，從而，自訴人2
    人即均非本件行為成立犯罪時之直接被害人。揆諸前開說明
    ，本件自訴人2人既非被害人，即不得提起自訴，本件自訴
    人2人對被告提起自訴，自非適法，爰不經言詞辯論，逕為
    自訴不受理之判決。
據上論斷，應依刑事訴訟法第334條、第343條、第307條，判決
如主文。
中    華    民    國   100    年    12    月    23    日
                  刑事第四庭   法  官  李殷君
以上正本證明與原本無異。
如不服本判決應於收受送達後10日內向本院提出上訴書狀，並應
敘述具體理由；其未敘述上訴理由者，應於上訴期間屆滿後20日
內向本院補提理由書（均須按他造當事人之人數附繕）「切勿逕
送上級法院」。
                                書記官  殷玉芬
中    華    民    國   100    年    12    月    26    日